【裁判字號】    96,交聲,1121
【裁判日期】    970704
【裁判案由】    聲明異議
【裁判全文】
臺灣高雄地方法院交通事件裁定        96年度交聲字第1121號
原處分機關  交通部公路總局高雄區監理所
異  議  人
即受處分人  乙○○
上列異議人即受處分人因違反道路交通管理處罰條例案件，對於
交通部公路總局高雄區監理所96年10月29日所為之處分（高監營
裁字第裁80-B00000000號），聲明異議，本院裁定如下：
    主  文
原處分撤銷。
乙○○不罰。
    理  由
一、原處分意旨略以：異議人即受處分人乙○○於民國96年9 月
    27日上午8 時5 分許，騎乘車牌號碼XD8-393 號重型機車，
    行經高雄市○○路與中華路口時，因員警上前攔查時，異議
    人蓄意衝撞員警，造成員警左手小指及膝蓋處有紅腫擦傷，
    有抗拒執行交通勤務之警察之稽查，因而引起傷害之違規事
    實，爰依道路交通管理處罰條例第61條第1 項第2 款之規定
    ，裁罰新臺幣（下同）45,000元，吊銷駕照並終身不得再考
    領在案。
二、聲明異議意旨略以：伊當日並未有蓄意衝撞員警之行為，因
    伊當時正與坐在後座之陳霈華說話，沒注意到員警從旁邊突
    然出來，伊注意到員警衝上來後，馬上煞車，員警是在伊煞
    車後，才拔下伊機車鑰匙。員警係在前來拔取機車鑰匙之過
    程中碰撞機車而受傷，異議人並未有蓄意衝撞之行為，原處
    分機關未予詳查即遽為裁決，尚有未洽，爰依法聲明異議等
    語。
三、按犯罪事實應依證據認定之，無證據不得認定犯罪事實。又
    不能證明被告犯罪者，應諭知無罪之判決，刑事訴訟法第15
    4 條第2 項、第301 條第1 項分別定有明文。次按事實之認
    定，應憑證據，如未能發現相當證據，或證據不足以證明，
    自不能以推測或擬制之方法，為裁判基礎（最高法院40年臺
    上字第86號判例意旨參照）。又按認定犯罪事實，所憑之證
    據，雖不以直接證據為限，間接證據亦包括在內，然無論直
    接或間接證據，其為訴訟上之證明，須於通常一般之人均不
    致於有所懷疑，而得確信其為真實之程度者，始得據之為有
    罪之認定，倘其證明尚未達到此一程度，而有合理性懷疑之
    存在時，即無從為有罪之認定（最高法院76年臺上字第4986
    號判例意旨可資參照）。又法院受理交通事件，準用刑事訴
    訟法之規定，道路交通管理處罰條例第89條前段定有明文，
    從而，前揭認定被告有罪，就該有罪事實不能有任何合理懷
    疑存在之原則，於道路交通管理處罰條例案件亦有適用。易
    言之，當法院踐行調查證據程式完畢後，如就原處分機關所
    認定違規事實之存在與否，仍有合理懷疑，即應對異議人為
    有利之認定，合先敘明。
四、又按抗拒執行交通勤務之警察或依法令執行交通稽查人員之
    稽查，因而引起傷害或死亡，吊銷其駕駛執照，並處新臺幣
    3 萬元以上6 萬元以下罰鍰，固據道路交通管理處罰條例第
    61條第1 項第2 款所明定。惟並非只要執行交通勤務之警察
    或其他執法人員於攔查汽車駕駛人之過程中受傷，即有該條
    之適用，依該條文文義解釋，須行為人以積極、作為之手段
    故意排除執法人員之稽查；又依法然該法條既規定：「抗拒
    稽查『因而』引起傷害或死亡」，顯見傷害或死亡之結果，
    須係抗拒稽查之行為所引起，始能引用前開規定加以處罰，
    亦予敘明。
五、經查：
  (一)異議人於96年9 月27早上約8 時5 分許，騎乘丙○○所有之
    XD8-393 號重型機車，搭載丙○○沿六合路由西向東直行，
    行駛至中華路與六合路交岔口時，因異議人頭部未戴安全帽
    ，在該路口東南角為員警甲○○攔查；又本件攔停的過程為
    員警甲○○上前由異議人車子右側攔阻並拔去異議人機車鑰
    匙，之後異議人再將車子牽至路旁，及員警甲○○在攔停異
    議人後，其左手小指及膝蓋部位受有輕微紅腫與擦傷等事實
    ，經證人甲○○、丙○○分別於本院調查時陳述明確，且均
    為異議人所不爭執，並有現場照片2 張在卷可佐，是以上開
    事實，自堪以認定。
  (二)又證人即舉發之員警甲○○雖堅持異議人於當時有加油門衝
    撞，致使其受傷之行為，於本院審理時到庭具結證稱：當時
    其看到異議人停在六合、中華路口西南角，正停在等紅燈，
    異議人之行駛方向是由西向東，其眼見異議人未戴安全帽，
    就準備要攔停異議人，其當時身穿有警察字樣之橘色反光背
    心，手攜無線電，先站到馬路的旁邊，準備要做攔停的動作
    ，異議人在綠燈亮起後，沒有轉彎，而是直直地往其前方騎
    來，其一邊揮手一邊吹哨，要將異議人攔停，當時異議人左
    右兩邊都有車輛與其併行，而其在偏異議人的右手邊伸手攔
    停異議人，異議人原本車速有稍微減慢，其以為異議人要配
    合接受臨檢，但異議人反而加速往伊面前衝過來，其才上前
    強行拔取異議人機車鑰匙，強制將該車熄火，因其只有一人
    執行勤務，身上未帶罰單，之後就聯絡鍾炳潾拿罰單過來等
    語（見本院卷第38、39、14頁）。復證稱：其手與膝蓋的傷
    勢，是在異議人衝撞過來的時候被撞到受傷的，並非其上前
    拔取鑰匙的過程中受傷的等語，如果是在拔鑰匙的過程中受
    傷，受傷部位應該是食指、拇指等語（見本院卷第13頁）。
    惟上開事實不僅為異議人堅決否認，且以前揭情詞置辯，本
    件因舉發員警與異議人之說法完全不同，而員警甲○○本身
    為舉發異議人違規之人，又主張係遭異議人碰撞而受傷，其
    立場與異議人對立，是以事實為何，即不應遽然採信證人甲○○之證詞，而並應參酌舉發當時之客觀情形，佐以證人丙○○證述內容，並考量異議人及證人所述與一般常情是否相
    符，而為認定。
  (三)又查，證人丙○○於本院調查時到庭證稱：當時因為異議人
    與伊是向東行駛，面對太陽，因為陽光刺激，且異議人與伊
    上了一整天班，精神疲累，沒有看到警員，直到異議人與伊
    通過路口，距離員警剩下幾步時，才看到警察突然從旁邊衝
    過來，拔下鑰匙，並一邊吹哨子要異議人與伊下車，異議人
    與伊就下車牽到旁邊的人行道上。又警察本來站在人行道上
    ，且人行道上有號誌牌擋住，所以異議人與伊之前才沒注意
    到警察等語（見本院卷第15頁）。另證人丙○○復證稱：當
    時異議人正轉頭與伊說話，當時伊二人是在聊關於異議人前
    一天生日還要工作一整個晚上的話題等語（見本院卷第15、
    48頁）。足堪認異議人當時因分心與朋友丙○○談天等原因
    ，未注意車前狀況之事實，則異議人辯稱：其因為與丙○○
    說話，所以之前沒有注意到在路邊攔查的員警等情，即難認
    係憑空杜撰之詞。
  (四)另異議人當時駛抵中華、六合路口時，該路口正為紅燈，異
    議人係在該路口停等一段時間以後，始越過馬路，衡情如異
    議人已先注意到員警站立在對面，其主觀上有抗拒受舉發交
    通違規之意思，自可搶先右轉到中華路上，以逃避受員警攔
    查，應無行駛跨越過路口後，才故意衝撞員警之理。又證人
    甲○○證稱：當時異議人左右兩邊都有車子，原本異議人有
    稍微減速，此一情節與異議人所述相同，自堪採認，則以當
    時之情形，異議人如係在越過路口後發現員警，而試圖避免
    查緝，亦可以無視員警攔停，直接駕車加速逃離，除非異議
    人之目的係為故意傷害員警，否則豈有佯裝配合稽查，先行
    減速到警員面前，再故意衝撞員警，致增加自己遭當場逮捕
    機會之理。
  (五)再者，異議人當時係剛起步通過六合、中華路口，而當時係
    早上8 時許，有相當之交通車流量，異議人周圍均有車輛等
    情，分別為異議人、證人甲○○、丙○○所陳明在卷（見本
    院卷第14、39、47頁），則異議人受到周圍車輛阻礙，依常
    情其當時如衝撞員警後，應難以直接加速逸去，又其當時身
    後載友人丙○○，所騎乘係則丙○○所有之機車，如其與執
    法人員直接衝突，將致使自己及丙○○均陷入傷亡之危險，
    且縱使其衝撞員警後僥倖脫逃成功，亦有極高之可能被抄錄
    車號，循線查獲。綜上，以當時交通情況、異議人行駛之位
    置、員警所處位置等綜合以觀，異議人要以撞倒員警並趁勢
    脫逃成功之可能性，實甚為渺茫，更足徵異議人應無僅為貪
    圖免於交通裁罰之不法利益，而甘冒上述風險，故意騎乘機
    車衝撞員警之可能。
  (六)又參以證人甲○○復證稱：其左手小指的擦傷應該是機車把
    手的護板撞到的，左膝蓋的擦傷則是機車擋泥板撞到的等語
    ，又自承：其當時是即側身伸出左手，靠在異議人車子的右
    側，再以左手把異議人的機車熄火，並拔出鑰匙等語（見本
    院卷第39頁），則其以前開方式將身體靠至仍在行駛中之機
    車，再伸出左手繞至異議人機車油門處拔取鑰匙，而當時異
    議人騎乘之機車車身既未完全停止前進，在此過程中，其左
    手、左膝蓋自有碰撞上述異議人機車車身部位，造成輕微紅
    腫擦傷之可能。從而，員警所受傷勢亦無法完全排除係其在
    上前拔取異議人機車過程中所造成，即不得以此即為不利於
    異議人之認定。而員警主動上前攔停異議人騎乘之機車，其
    因此手指及膝蓋受擦傷，因非異議人抗拒稽查所致，亦不得
    以此為理由予以裁罰。
  (七)綜上所述，本件既無足夠證據證明異議人於警員行至其前方
    攔查之際，故意加速衝撞員警，更無證據證明員警所受傷勢
    ，係遭異議人衝撞造成，而非員警在上前攔阻並拔取鑰匙之
    過程所致，是本件異議人違規事實之存在與否，仍存合理之
    懷疑，則本諸首揭法律及判旨，縱使警員於攔查異議人之過
    程中受有輕微傷害，亦不得據認係異議人抗拒稽查之行為所
    引起，尚不能援引前開道路交通管理處罰條例第61條第1 項
    第2 款之規定，對異議人加以處罰。從而，異議人聲明異議
    為有理由，原處分機關之裁處自應予以撤銷，並由本院另為
    異議人不罰之諭知。
據上論斷，應依道路交通案件處理辦法第20條，裁定如主文。
中    華    民    國    97    年     7    月     4    日
                  交通法庭     法  官  陳思帆
以上正本證明與原本無異。
如不服本裁定，應於收受送達後5 日內向本院提出抗告狀。
中    華    民    國    97    年     7    月     4    日
                               書記官  王高山


司法院資訊處製作；財團法人民間司法改革基金會備份。
